【裁判字號】    97,消債抗,92
【裁判日期】    970805
【裁判案由】    聲請更生程序
【裁判全文】
臺灣高雄地方法院民事裁定            97年度消債抗字第92號
抗  告  人  甲○○
上列抗告人因消費者債務清理條例聲請保全處分事件，對於中華
民國97年7 月8 日本院97年度審消債更字第789 號裁定提起抗告
，本院裁定如下：
    主  文
抗告駁回。
抗告程序費用新臺幣壹仟元由抗告人負擔。
    理  由
一、本件抗告意旨略以：原裁定以抗告人目前雖遭部分債權銀行
    向本院聲請強制執行，由本院97年度司執字第40020 號強制
    執行事件執行扣薪，然並未影響抗告人所需之必要生活費用
    為由，駁回抗告人保全處分之聲請，疏未就消費者債務清理
    條例（下稱本條例）之實施，在於防杜於聲請裁定更生期間
    財產之減少，以維持債權人間之公平受償，暨使聲請人獲有
    重生機會之立法目的，其認事用法係屬有誤等語。
二、按消費者債務清理條例第19條第1 項規定：按法院就更生或
    清算之聲請為裁定前，得因利害關係人之聲請或依職權，以
    裁定為下列保全處分：一債務人財產之保全處分。二債務人
    履行債務及債權人對於債務人行使債權之限制。三對於債務
    人財產強制執行程序之停止。四受益人或轉得人財產之保全
    處分。五其他必要之保全處分。依該條文文字係規定「得」
    因聲請或依職權裁定為保全處分，可知法院就是否裁定准許
    保全處分乙節有裁量權，非經利害關係人聲請，即必須裁定
    准許保全處分。又觀諸前揭條文之立法目的，乃在使債權人
    間得以公平受償及使債務人有重建更生之機會，是以法院是
    否裁定准許保全處分，自須斟酌保全處分是否有助於債權人
    公平受償或使債務人獲重建更生機會等目的之達成，若無助
    於上開目的之達成，即無准許保全處分之必要。再者，債務
    人如何使用、處分其財產，係債務人之自由，基於憲法保障
    人民財產權意旨，不應輕易限制債務人使用自己財產之自由
    ，而債權人依法對債務人起訴或聲請強制執行，以實現其私
    法上之權利，亦屬受憲法保障之訴訟權及財產權之具體展現
    ，故法院是否裁定准許保全處分，亦須斟酌其對債務人使用
    財產及債權人行使權利等自由所為之限制，是否合理、適當
    。
三、次按消費者債務清理條例採重建型之更生及清算型之清算程
    序雙軌制，更生程序原則上係以債務人所提出之更生方案為
    基礎，經債權人會議可決、法院認可後，債務人即依該權利
    變動後之方案履行債務，故其現有財產並未於程序中受變價
    而喪失，而是以債務人於更生程序開始後之薪資或其他收入
    作為償債財源而公平分配予債權人。故債權人聲請強制執行
    ，因變賣債務人之責任財產，以致債務人喪失居住處所，而
    失其生活存立之基礎；或對其生活來源、經營業務所得、生
    財之機器設備為強制執行，以致債務人無法繼續生活；或營
    業活動發生障礙，以致妨礙債務人之重建更生，則基於保障
    債務人重建更生之機會，法院自應裁定准許保全處分，以限
    制債權人提起訴訟、實施強制執行行為。然如債權人之強制
    執行行為，如未使債務人喪失居住處所，且對債權人之營業
    活動及日後薪資、收入，並無影響，而未妨礙債務人之重建
    更生，則基於保障債權人行使權利之自由，自不得逕就債務
    人之財產施以保全處分。
四、經查：
  (一)聲請人主張其每月薪資為新臺幣（下同）34,000元，每月須
    支出生活費用（含房租及2 名子女之學費）21,966元（見原
    審卷第9 頁財產及收入狀況說明書），而本院97年度司執字
    第40020 號強制執行事件之債權人係聲請就聲請人每月得支
    領之各項薪資債權在3 分之1 範圍內及年終、考核、績效獎
    金暨其他獎金在4 分之3 範圍內為扣押（見原審卷第33頁）
    ，則聲請人之薪資收入於扣除遭強制執行扣押之金額11,333
    元後（元以下四捨五入），尚有22,667元可供支應聲請人之
    必要生活費用，足認上開執行命令並未影響聲請人之基本生
    活，亦即上開強制執行之結果尚不致於使聲請人日後無法繼
    續取得薪資，而影響其日後收入，自無礙於聲請人日後重建
    更生之機會。
  (二)又聲請人係聲請裁定更生，非聲請清算其財產，自不生為分
    配清算財團之財產予債權人，使多數債權人之債權能獲致公
    平之滿足，而有防杜債務人財產減少之必要。況系爭強制執
    行債權人係依強制執行法，以公開、合法程序，實現其債權
    ，聲請人之其他債權人於知悉上開強制執行程序後，倘欲行
    使渠等對聲請人之債權，自均得依法聲明參與分配，使其債
    權獲得最大滿足，縱渠等暫不行使上開權利，則基於對渠等
    權利行使自由之尊重，自無特別限制強制執行債權人行使其
    權利之必要。是以本件縱裁准保全處分，亦無助於達成債權
    人間公平受償之目的，聲請人主張系爭強制執行程序有礙於
    其他債權人同獲清償之權益，有損日後債務清理程序之公平
    性云云，尚非可採。
  (三)末按，法院就債務人所為保全處分之聲請，本應斟酌保全之
    目的與對債務人、債權人權利行使之限制，基於比例原則為
    裁量是否准許，抗告人主張原審駁回其保全處分之聲請，顯
    然有悖於本條例第19條規定之立法精神云云，容屬誤會，亦
    不足採。
五、綜上所述，本件原審駁回抗告人保全處分之聲請，於法尚無
    違誤，應予維持。聲請人之抗告為無理由，應予駁回。
據上論結，本件抗告為無理由，依消費者債務清理條例第15條，
民事訴訟法第495 條之1 第1 項、第449 條第1 項、第78條，裁
定如主文。
中    華    民    國    97    年    8     月    5     日
                  民事第一庭  審判長法  官  朱玲瑤
                                    法  官  陳宛榆
                                    法  官  賴文姍
上為正本係照原本作成。
不得再抗告。
中    華    民    國    97    年    8     月    5     日
                                    書記官  林秀珍


司法院資訊處製作；財團法人民間司法改革基金會備份。
